臺灣高等法院民事判決　　　　　　　　　 95年度上字第351號
上　訴　人　酉○○
　　　　　　壬○○
　　　　　　辰○○
　　　　　　午○○
　　　　　　卯○○
　　　　　　寅○○
共同
訴訟代理人　溫瑞鳳律師
複　代理人　羅　行律師
被上訴人　　辛○○
　　　　　　子○○
　　　　　　　　　　　　號
　　　　　　未○○
　　　　　　丑○○
　　　　　　甲○○○
　　　　　　申○○
　　　　　　癸○○
　　　　　　　　　　　　46號8樓之1
　　　　　　戌　○
　　　　　　　　　　　　315巷4弄3號5樓之6
　　　　　　己○○
　　　　　　庚○○
　　　　　　戊○○
　　　　　　　　　　　　巷54號5樓
　　　　　　丙○○
　　　　　　　　　　　　號
　　　　　　乙○○
　　　　　　　　　　　　2弄3號3樓
　　　　　　丁○○
　　　　　　　　　　　　段236巷7號4樓之1
　　　　　　天○○○
　　　　　　　　　　　　巷17號5樓
　　　　　　巳○○
　　　　　　　　　　　　號3樓
　　　　　　亥○○○
上列當事人間請求分割共有物事件，上訴人對於中華民國95年3
月10日臺灣新竹地方法院95年度訴字第62號第一審判決提起上訴
，本院於96年2月27日言詞辯論終結，判決如下：
    主  文
上訴駁回。
第二審訴訟費用由上訴人酉○○負擔百分之六十一、上訴人卯○
○負擔百分之一、上訴人壬○○負擔百分之二、上訴人辰○○負
擔百分之九、上訴人午○○負擔百分之二十五，餘由上訴人寅○
○負擔。
    事實及理由
甲、程序方面：
    本件被上訴人戊○○等17人經合法通知，均未於言詞辯論期
    日到場，核無民事訴訟法第386條各款所列情形，爰依上訴
    人等之聲請，由其一造辯論而為判決。
乙、實體方面：
一、上訴人等主張：如原審判決附表一所示之兩筆土地（下稱系
    爭土地），為兩造所共有，該土地均為建地，性質上非不能
    分割，亦無不分割之協議。伊等所有土地權利範圍合計達1,
    283.81平方公尺，已占系爭兩筆土地面積1,545平方公尺之
    百分之83，惟因共有人眾多，難於達成分割之協議。因上訴
    人酉○○、卯○○（包括其子即上訴人寅○○）、壬○○、
    午○○均為兄弟，土地權利範圍最多，且在系爭土地上已建
    有房屋，並曾於民國（下同）82年1月13日立有契約書，約
    定分割方法。而被上訴人等經分割後分得如原審判決附圖一
    Ｂ部分所示面積223平方公尺之土地，並維持共有，因此部分
    土地面臨道路，呈長方形之完整地型，交通方便，利於建屋
    ，實有利於被上訴人等；至如原審判決附圖一Ｆ部分所示面
    積186平方公尺，係作為道路使用，並由伊等負擔該道路用
    地，無庸由被上訴人等負擔之，此分割方式實有利於被上訴
    人等情，爰基於所有權之法律關係，求為判命兩造共有之系
    爭土地，准予分割。其分割方法為如原審判決附圖一所示Ａ
    部分、面積223平方公尺由上訴人辰○○取得；Ｃ部分面積
    224平方公尺由上訴人壬○○取得；Ｄ部分面積158平方公尺
    由上訴人午○○取得；Ｅ部分面積327平方公尺由上訴人酉
    ○○取得；Ｇ部分面積204平方公尺由上訴人卯○○、寅○
    ○取得；Ｆ部分面積186平方公尺，由伊等取得，作為道路
    使用，並保持共有；Ｂ部分面積223平方公尺由被上訴人等
    取得，按原有土地權利範圍比例共有之判決。原審為上訴人
    等全部敗訴之判決，上訴人等不服，提起上訴。並於本院聲
    明：(一)原判決廢棄。(二)兩造共有如原審判決附表一之土地，
    准予分割。其分割方法為如原審判決附圖一所示Ａ部分、面
    積223平方公尺由上訴人辰○○取得；Ｃ部分面積2 24平方
    公尺由上訴人壬○○取得；Ｄ部分面積158平方公尺由上訴
    人午○○取得；Ｅ部分面積327平方公尺由上訴人酉○○取
    得；Ｇ部分面積204平方公尺由上訴人卯○○、寅○○取得
    ；Ｆ部分面積186平方公尺，由伊等取得，作為道路使用，
    並保持共有；Ｂ部分面積223平方公尺由被上訴人等取得，
    按原有土地權利範圍之比例共有（上訴人等上訴後請求之分
    割方式原為如本院卷18頁之複丈成果圖所示〈見本院卷14
    、18頁〉，經本院於言詞辯論時行使闡明權，上訴人等之訴
    訟代理人溫瑞鳳律師陳稱上訴請求之分割方式仍以原審判決
    附圖一所示為準〈見本院卷172頁反面〉）。
二、被上訴人辛○○、子○○、未○○、丑○○、甲○○○、申
    ○○、癸○○、戌○、己○○、庚○○未於本院通知期日到
    庭，惟據其等於原審之陳述略以：系爭土地原來共有人約有
    70 餘人，經協調後，在新竹縣新豐鄉公所進行調解，當時
    有同意由占有人向其他未占有的共有人承買，後來因為繼承
    關係無法過戶，之後有人不願意再出賣，且買受人之一死亡
    ，造成無法繼續進行，當時有考慮是否以土地法第34-1條之
    規定來處分系爭土地，但因為增值稅太高而作罷，所以上訴
    人等才提起本件分割共有物，伊等同意按上訴人等所提之分
    割方案分割系爭土地等語置辯。
三、被上訴人戊○○、丙○○、乙○○、丁○○、天○○○、巳
    ○○、亥○○○等人均未於原審及本院通知期日到場，亦未
    提出準備書狀作何聲明或陳述。
四、上訴人等主張系爭406、407地號兩筆土地為兩造所共有，各
    共有人之應有部分如原審判決附表二所示，而系爭土地之地
    目為建，各筆土地並無不能分割之限制，共有人亦無不分割
    之協議等情，業據上訴人等提出土地登記謄本2份為證（見
    原審93年度竹調字第216號卷9-20頁），且為原審到場之被
    上訴人辛○○、子○○、未○○、丑○○、甲○○○、申○
    ○、癸○○、戌○、己○○、庚○○所不爭執，自堪信為真
    實。按各共有人得隨時請求分割共有物，但因物之使用目的
    不能分割或契約定有不分割之期限者，不在此限，民法第82
    3條第1項定有明文。查本件系爭土地，既無不能分割之限制
    ，兩造間亦無不分割之協議，如前所述，則上訴人等對各共
    有人為分割共有物之請求，按諸前開說明，為法之所許，應
    予准許。
五、按我國民法關於分割共有物之效力，係採移轉主義，即各共
    有人因分割而成為單獨所有人，係由於彼此相互移轉，讓與
    部分權利所致，此觀民法第825條之規定旨趣自明，因此數
    筆共有之土地，得予合併分割者，必以該數筆共有土地之共
    有人及其應有部分均相同，且得全體共有人之同意為必要（
    最高法院77年度台上字第2061號判決意旨參照）。否則，即
    必須就各筆土地單獨予以分割。又分割共有物，以消滅共有
    關係為目的。法院裁判分割共有土地時，除因該土地內部分
    土地之使用目的不能分割（如為道路）或部分共有人仍願維
    持其共有關係，應就該部分土地不予分割或准該部分共有人
    成立新共有關係外，應將土地分配於各共有人單獨所有（最
    高法院69年台上字第1831號判例意旨參照）。查兩造雖為系
    爭406、407地號兩筆土地之共有人，惟其中上訴人壬○○、
    寅○○、辰○○就各筆土地之應有部分如原審判決附表二所
    示，並不相同等情，有上訴人等提出之土地登記簿謄本在卷
    可憑（見原審93年度竹調字第216號卷9-20頁），且共有人
    之被上訴人戊○○、丙○○、乙○○、丁○○、天○○○、
    巳○○、亥○○○等人均未於原審及本院通知期日到場，亦
    未提出準備書狀表示同意將上開兩筆土地合併分割及分割後
    繼續維持共有，則上訴人等請求就系爭兩筆土地予以合併分
    割並由被上訴人等就分得之土地繼續維持共有之方案，即無
    法採行。至上訴人另以本件請求分割方式，即由被上訴人等
    共有如原審判決附圖一所示Ｂ部分之土地，對被上訴人戊○
    ○、丙○○、乙○○、丁○○、天○○○而言並無不利，實
    無須得被上訴人戊○○、丙○○、乙○○、丁○○、天○○
    ○5人之同意，始得為原物分割，否則將因持分極少地主之
    阻撓，而使其他共有人權益未能獲得保障云云；惟上訴人等
    主張被上訴人等於分割後仍維持共有狀態之分割方式，因違
    反分割共有物以消滅共有關係之目的，在未得共有人同意之
    情況下，法院自無從依上訴人等所主張維持部分共有之方式
    裁判之，縱使上訴人等主張該維持部分共有之分割方式，對
    未曾表示同意之被上訴人等並無不利，或因該應有部分極少
    之共有人不同意而影響其他共有人之權益，亦然，是上訴人
    等此部分之主張，尚不足取。
六、次按「法院裁判分割共有物，除應斟酌各共有人之利害關係
    ，及共有物之性質外，尚應斟酌共有物之價格，倘共有人中
    有不能按其應有部分受分配，或所受分配之不動產，其價格
    不相當時，法院非不得命以金錢補償之。」（最高法院57年
    台上字第2117號判例參照）。「共有物分割之方法，須先就
    原物分配，於原物分配有困難時，則予變賣，以價金分配於
    各共有人。而就原物分配時，如發見共有人中有不能按其應
    有部分受分配者，亦得以金錢補償之，並非定出於變賣之一
    途。」（最高法院51年台上字第271號判例參照）。再按土
    地法第31條第1項規定市縣地政機關於其管轄區域之土地，
    得斟酌地方經濟情形，依其性質及使用之種類，為最小面積
    單位之規定，並禁止其再分割，乃旨在防止土地細分，影響
    經濟效用。市縣地政機關為此最小面積單位之規定，即為執
    行土地法此項意旨，共有土地之分割倘有違反此項規定，自
    應認屬無效，縱當事人無異議亦然（最高法院65年台上字第
    563號判例意旨參照），故經法院分割後共有人所得之土地
    不合市縣地政機關所為最小面積單位之規定，應認其分割不
    符經濟效用。經查：
  (一)系爭兩筆土地地目均為建地，使用地類別為甲種建築用地等
    情，有卷附登記謄本可憑（見原審93年度竹調字第21 6號卷
    9-20頁），是系爭土地本即作為建地使用，於分割時自應考
    量分割後土地是否會因此形成畸零地，致無法於土地上興建
    取得有執照之建築物，而影響到土地之經濟利用價值。而依
    新竹縣畸零地使用規則第3條第1項之規定，符合上述「建」
    地目，屬於甲、乙種建築用地及住宅區內之土地，在限制最
    小之情況（即正面路面寬7公尺以下之基地），其不足最小
    寬度3公尺，最小深度12公尺之情形，均為畸零地，即使在
    地形方正之情況下，最小亦需超過36平方公尺（即上述3公
    尺乘以12公尺），始非畸零地。準此，在系爭兩筆土地無法
    合併分割之情形下，各共有人按應有部分可分得之面積為如
    原審判決附表四所示，如採原物分割系爭406、4 07地號土
    地，除上訴人酉○○、寅○○、壬○○、辰○○、午○○外
    ，其餘共有人分得之土地顯屬過小，未能達系爭土地之最小
    建築面積36平方公尺，而均成為畸零地，若予原物分割系爭
    建物，實不符系爭地目為建地土地之經濟效益。
  (二)系爭兩筆土地上面，目前分別建有：(1)如原審判決附圖二所
    示H部分、面積22.23平方公尺及I部分、面積17.24平方公尺
    之磚造平房，由上訴人壬○○使用；(2)如原審判決附圖二所
    示J部分、面積54.83平方公尺之磚造平房，由上訴人寅○○
    使用；(3)如原審判決附圖二所示K部分、面積143.48平方公
    尺之磚造平房，由上訴人酉○○使用；(4)如原審判決附圖二
    所示L部分、面積58.70平方公尺之磚造平房，如原審判決附
    圖二所示N部分、面積82.23平方公尺之石綿瓦屋，如原審判
    決附圖二所示O部分、面積30.63平方公尺之鐵皮屋，由上訴
    人辰○○使用；(5)如原審判決附圖二所示M部分、面積93.80
    平方公尺之磚造平房，由訴外人覃懷恩使用等情，業據原審
    會同上訴人等及測量人員到場履勘屬實，有勘驗筆錄及如原
    審判決附圖一、二所示之土地複丈成果圖在卷可稽（見原審
    95年度訴字第62號卷4-6、9-10頁）。因此採上訴人等所提
    之如原審判決附圖一所示分割方法，其中上訴人辰○○現占
    有使用之如原審判決附圖二所示L部分、面積58.70平方公尺
    之磚造平房，及訴外人覃懷恩占有使用之如原審判決附圖二
    所示M部分、面積93.80平方公尺之磚造平房，顯於分割後均
    無法繼續使用而應拆除。
  (三)就系爭兩筆土地不能予以合併分割，已如前述。而就各筆土
    地分別予以分割之方案，兩造歷經原審多次調解程序、言詞
    辯論程序，嗣上訴後於本院程序中，均未提出，且本件如採
    行原物分割，除上訴人酉○○、寅○○、壬○○、辰○○、
    午○○外，其餘共有人分得之土地因屬過小，顯不利於土地
    之整體利用及經濟價值，且系爭土地現為完整之兩筆土地，
    如採原物分割致分出過多之畸零地，縱欲出售，亦恐有減損
    其出售利益之情事。況因兩造對系爭兩筆土地之分配位置為
    何，歷經多時之開庭，除上訴人等先前提出之合併分割之分
    割方案外，迄今未再提出任何分割方案，是本件如欲採行原
    物分割，顯有其困難之處。
  (四)綜上，就系爭兩筆土地，不能採行合併分割，且因採行原物
    分割有前述之困難，及如採行原物分割，就除上訴人酉○○
    、寅○○、壬○○、辰○○、午○○外之其餘共有人分得之
    土地而言，因其等分得之土地面積過小而無法使用，且於日
    後處分變價時亦會因土地面積過小而減損其交易之價值，準
    此，可認就系爭土地採原物分割之方式，不僅對共有人本身
    不利，且對土地之整體利用價值及社會經濟利益亦有所減損
    ，實非妥適之分割方法。反之，採行變價分割，共有人可透
    過出賣方式將該土地整筆出售，提高土地之交換價值，再由
    共有人按應有部分分配價金，對共有人應屬有利。雖採行變
    價分割之方式，就上訴人壬○○、寅○○、酉○○、辰○○
    等現於系爭土地之使用人而言，其等將來使用系爭土地可能
    造成不利，但其等使用之建物大多為磚造平房，採原物分割
    之方式或可保留部分之建物免於拆除，惟為保留其等使用現
    況而採原物分割之結果，尚須保留部分土地維持共有而作為
    道路，否則將造成其等分割之部分土地形成無法對外通行之
    袋地，分割後之土地將來再行利用之價值，亦遠較整筆土地
    之利用價值低，因此，整筆土地出售之利益顯較原物分割所
    造成之不利益為大，並可免去共有人間就分配位置之糾葛，
    是本院斟酌上情，認系爭兩筆土地，應採行變價分割之方式
    ，並將價金按該等土地之共有人，如原審判決附表二所示應
    有部分之比例予以分配。
  (五)上訴人等另主張本件若採變價分割方式，上訴人等需付出鉅
    額土地增值稅，被上訴人戊○○等人亦因土地持分甚少，經
    變價拍賣，扣除土地增值稅後，亦所剩無幾，對系爭土地之
    共有人而言，均屬不利云云。然系爭共有土地不採原物分割
    而採變價分割方式之原因，已詳述如前；至兩造於系爭土地
    採變價分割方式後，縱依上訴人等主張應負擔公法上之高額
    土地稅賦，而對系爭土地共有人有所不利，亦難作為系爭土
    地應採原物分割之憑據，是上訴人等此部分之主張，尚不得
    為其等有利之認定。
  (六)上訴人等再主張系爭土地為變價分割違反最高法院51年台上
    字第271號、第1659號判例意旨云云。惟查，觀諸最高法院
    51年度台上字第271號判決全文，係指每位共有人均得以原
    物分割方式受分配，於共有人無法按應有部分受足額分配時
    ，另以金錢補償之，核與本件兩造除上訴人酉○○、寅○○
    、壬○○、辰○○、午○○外之其餘共有人因所得分得之土
    地未能達系爭土地之最小建築面積，均成為畸零地，不符系
    爭地目為建地土地之經濟效益，而無法將原物逐一分配予該
    共有人之情形不同。至最高法院51年台上字第1659號判例意
    旨，係指兩造均同意原物分割之情形，核與本件被上訴人戊
    ○○、丙○○、乙○○、丁○○、天○○○、巳○○、亥○
    ○○等人均未同意原物分割之情形，亦屬不同。是本件並無
    最高法院51年台上字第271號、第1659號判例意旨之適用，
    上訴人等執此所為之主張，尚不足取。
七、綜上所述，上訴人等請求系爭土地合併、原物分割並維持部
    分共有關係，除不符我國民法關於分割共有物之效力係採移
    轉主義，及分割共有物以消滅共有關係為目的外，亦因會造
    成土地細分影響經濟效用，且未能兼顧系爭土地上上訴人所
    有之建物均坐落於其分得之土地上，而並不可行，變價分割
    較能兼顧兩造之利益。是則原審之變價分割方式於法並無不
    合，上訴意旨指摘原判決不當，求予廢棄改判，為無理由，
    應予駁回。
八、本件事證已臻明確，兩造其餘主張及攻擊防禦方法，經核對
    本件判決結果無影響，爰不逐一論述，附此敘明。
據上論結，本件上訴為無理由，依民事訴訟法第449條第1項、第
78條、第85條第1項但書，爰判決如主文。
中　　華　　民　　國　　96　　年　　3　　月　　13 　 日
　　　　　　　　　  民事第十三庭
                     　 審判長法　官 劉勝吉
　　　　　　　　　　          法　官 陳駿璧
　　　　　　　　　　          法　官 李媛媛
正本係照原本作成。
如不服本判決，應於收受送達後20日內向本院提出上訴書狀，其
未表明上訴理由者，應於提出上訴後20日內向本院補提理由書狀
（均須按他造當事人之人數附繕本）上訴時應提出委任律師或具
有律師資格之人之委任狀；委任有律師資格者，另應附具律師資
格證書及釋明委任人與受任人有民事訴訟法第466條之1第1項但
書或第2項（詳附註）所定關係之釋明文書影本。
中　　華　　民　　國　　96　　年　　3 　 月　  14　  日
　　　　　　　　  　　　　　　書記官 秦仲芳
附註：
民事訴訟法第466條之1（第1項、第2項）：
對於第二審判決上訴，上訴人應委任律師為訴訟代理人。但上訴
人或其他法定代理人具有律師資格者，不在此限。
上訴人之配偶、三親等內之血親、二親等內之姻親，或上訴人為
法人、中央或地方機關時，其所屬專任人員具有律師資格並經法
院認為適當者，亦得為第三審訴訟代理人。
